【裁判字號】    97,上訴,14
【裁判日期】    970430
【裁判案由】    強盜等
【裁判全文】
臺灣高等法院花蓮分院刑事判決          97年度上訴字第14號
上  訴  人
即  被  告  丁○○
選任辯護人  王政琬律師
上列上訴人因強盜等案件，不服中華民國96年12月13日臺灣花蓮
地方法院96年度訴字第243號第一審判決（起訴案號：臺灣花蓮
地方法院檢察署96年度偵字第2070號），提起上訴，本院判決如
下：
    主  文
原判決撤銷。
丁○○無罪。
    理  由
一、公訴意旨略以：丁○○意圖為自己不法之所有，於民國（下
    同）96年4月21日下午1時30分許，前往丙○○所看管位於花
    蓮縣光復鄉○○村○○路○段88號之檳榔攤，佯稱要購買維
    士比2瓶及新樂園牌香菸2包，致丙○○不疑有他，而交付該
    物品，丁○○以稍後立即付款為由離開，詎其竟無故不付款
    。復於同日下午2時5分許再至上址，向丙○○誆稱要購買維
    士比2瓶及新樂園牌香菸2包，丙○○因其先前未付款而要求
    先付款，丁○○卻置之不理擬自行拿取維士比及香菸，經丙
    ○○出手制止，竟遭其徒手毆打頭部，致丙○○受有左顳側
    頭皮、臉部挫傷之傷害，丁○○隨後打開該冰箱拿取維士比
    2瓶，並從架上取走新樂園牌香菸2包後離去，因認丁○○涉
    犯刑法第339條第1項之詐欺取財罪及第328條1項之強盜罪嫌
    云云。
二、按行為時因精神障礙，致不能辨識其行為違法或欠缺依其辨
    識而行為之能力者，不罰；又被告其行為不罰者，應諭知無
    罪之判決，刑法第19條第1項、刑事訴訟法第301條第1項定
    有明文。訊據被告否認犯行，辯稱：有去一家檳榔攤買維士
    比及香煙，但有付錢，不記得有打人，起訴的事實均不知情
    等語；其辯護人則辯稱：被告當時之精神狀態已達心神喪失
    情形，依刑法第19條第1項之規定應該不罰等語。經查，本
    案經原審送鳳林榮民醫院就被告於案發當時之精神狀況鑑定
    ，鑑定結果認：被告因患有精神分裂症，自89年5月31日開
    始至今，長期於鳳林榮民醫院接受治療，平日以服用抗精神
    分裂藥物為主，其急性發病時之症狀包括有情緒激躁、關係
    妄想、被害妄想與幻聽等症狀。且其於案發後，曾於96年4
    月23日、24日與25日連續3天，因失眠、情緒激躁、欠穩，
    以及出現關係妄想與疑似幻聽等症狀，前來鳳林榮民醫院就
    醫，並於96年4月25日就醫時，經醫師診治發現當時被告之
    精神狀況已有明顯異常之現象，呈現包括睡眠障礙、情緒激
    動、被害妄想、易衝動、缺乏自我控制之能力等症狀，而安
    排被告住入身心急性病房接受積極之精神治療。被告住院期
    間，可明顯觀察其仍處於一種精神病症急性發作的混亂狀態
    ，除常常出現情緒過度激躁、言詞挑釁與好辯等行為外，亦
    可觀察到有明顯的被害妄想與思考邏輯上的失序與偏執病況
    。由上開研判，被告於96年4月21日案發當天之精神狀態，
    可能已處於急性混亂期，且其失控之行為恐已受到妄想與思
    考紊亂之顯著影響，而可能達瀕臨心神喪失之程度等情，此
    有該院96年8月30日鳳醫精字第0960003 795號函及所附精神
    鑑定報告書在卷可參（原審卷第47-48頁）。經本院以電話
    洽鑑定之甲○○醫師詢問報告中「可能達瀕臨心神喪失之程
    度」之意時，則答稱係指被告當時之精神狀態是在混亂失控
    中，沒有能力辨識其行為的違法性而言，有96年4月15日之
    電話記錄內容附卷可證（本院卷第40頁）。再參以證人丙○
    ○於原審證稱：被告第一次來的時候，精神狀況就怪怪了，
    當時被告講話的口氣與平日不同；證人即製作被告警詢筆錄
    之警員李智泉復證稱：當天製作警詢筆錄時，被告很暴躁，
    有答非所問、語無倫次的狀況，並有亂吼的情形等語，足認
    被告當時之精神障礙是處於欠缺依其辨識而行為之能力情況
    中甚明，依上規定，自應為被告無罪之判決，檢察官未注意
    被告之精神狀態即遽以起訴，尚有未洽。
三、原審雖亦援引鳳林榮民醫院之精神鑑定報告為被告論罪科刑
    之依據，惟以被告於案發當日第一次向丙○○購買菸酒，於
    丙○○追問為何未付款時，尚能回答會還錢等語，顯見其辨
    識能力尚未完全喪失，僅其辨識行為違法或依其辨識而行為
    之能力顯著減低，而依刑法第19條第2項之規定減輕其刑，
    固非無見。惟刑法第19條第1、2項修正之立法理由已說明：
    「行為人不能辨識其行為違法之能力之情形，例如，重度智
    障者，對於殺人行為完全無法明瞭係法所禁止；行為人依其
    辨識違法而行為之能力欠缺之情形，例如，患有被害妄想症
    之行為人，雖知殺人為法所不許，但因被害妄想，而無法控
    制而殺害被害人」等語。可見行為人之精神狀態如處於無法
    控制之情況，即屬依其辨識違法而行為之能力欠缺之情形。
    經查，被告案發當時之精神狀態確處於急性混亂、妄想、思
    考紊亂之失控中，有上開鑑定報告可證，自符合依其辨識違
    法而行為之能力欠缺之情形，原審僅以被告尚能回答會還錢
    等語，而認其辨識能力尚未完全喪失，僅是顯著減低而已，
    尚乏依據，且與鑑定內容不符，被告上訴指稱原判決不當，
    為有理由，自應撤銷改判。
據上論結，應依刑事訴訟法第369條第1項前段、第364條、第301
條第1項前段，判決如主文。
本案經檢察官乙○○到庭執行職務。
中    華    民    國    97    年    4     月    30    日
                      審判長法  官  何方興
                            法  官  王紋瑩
                            法  官  林鳳珠
以上正本證明與原本無異。
如不服本判決，應於送達後10日內，向本院提出上訴狀。其未敘
述理由者，並應於提出上訴狀後10日內向本院補提理由狀 (須附
繕本)。
                            書記官  陳有信
中    華    民    國    97    年    4     月    30    日


司法院資訊處製作；財團法人民間司法改革基金會備份。
